【裁判字號】    97,上訴,3781
【裁判日期】    980811
【裁判案由】    違反商業會計法等
【裁判全文】
臺灣高等法院刑事判決                97年度上訴字第3781號
    上  訴  人  台灣板橋地方法院檢察署檢察官
    上  訴  人
    即  被  告  甲○○
    選任辯護人  桂齊恆  律師
                廖正多  律師
                謝智硯  律師
上列上訴人因違反商業會計法等案件，不服台灣板橋地方法院96
年度訴字第910號，中華民國97年6月20日第一審判決（起訴案號
：台灣板橋法院檢察署95年度偵字第7022號），提起上訴，本院
判決如下：
    主  文
原判決關於甲○○業務侵占部分及定應執行刑，均撤銷。
甲○○被訴業務侵占部分，無罪。
其他上訴駁回。
    事  實
一、緣甲○○於民國九十一年一月間，以擁有高科技蔬果保鮮技
    術為由，透過丙○○（所犯本件詐欺罪，經原審判處有期徒
    刑一年，減為有期徒刑六月確定）邀集丁○○、戊○○二人
    出資設立華生生物科技股份有限公司（下稱華生公司），由
    丁○○擔任董事長，並由甲○○擔任執行董事兼廠長，負責
    業務營運及建廠設備之購置，丙○○則擔任總經理，負責公
    司之財務管理。甲○○、丙○○均明知華生公司於同年間向
    大亢儀器工程有限公司（下稱大亢公司）購買之檳榔冷藏庫
    及其相關軟硬體設備之實際總價款金額為新臺幣（下同）九
    百五十萬一千二百四十元，竟共同基於意圖為自己不法所有
    之概括犯意聯絡，由甲○○向出資之丁○○佯稱採購建置檳
    榔冷凍庫及其相關軟硬體設備之總價款合計需三千三百七十
    九萬九千元云云，並由丙○○本人或由其指示不知情之華生
    公司會計人員廖金葉，連續於九十一年四月十八日、二十六
    日、五月十五日、八月十六日、九月四日、十六日、十一月
    二十九日，填具金額分別為三百三十萬元、九百七十萬元、
    三百六十萬元、八百萬元、四百五十萬元、三百三十萬元、
    七十萬元等七紙請款單，向丁○○請款支付上開檳榔冷凍建
    廠設備價款，使丁○○信以為真陷於錯誤，連續於九十一年
    四月十八日、四月二十六日、五月十五日、八月十九日、九
    月四日、十七日、十二月五日，同意將華生生物公司所屬銀
    行帳戶之款項三百九十九萬九千元、九百七十萬元、三百六
    十萬元、八百萬元、三百三十萬元、四百五十萬元、七十萬
    元（合計三千三百七十九萬九千元），匯至甲○○申請開立
    之陽信商業銀行帳號0000－0000000號帳戶，而
    上開購置冷凍設備價款，除實際支付大亢公司之價款九百五
    十萬一千二百四十元外，其餘款項皆為甲○○自其上開帳戶
    內提領花用；甲○○並於九十一年四月二十九日從所詐得之
    款項中，匯款五百萬元至丙○○指定之唐門國際股份有限公
    司（下稱唐門公司）申請開立之中國國際商業銀行帳戶。其
    間，甲○○為取信華生公司之董事長丁○○，以利於向華生
    公司請款，乃要求大亢公司之實際負責人洪振常配合虛開不
    實發票，甲○○與洪振常、大亢公司會計人員陳素玉（洪振
    常、陳素玉二人所犯商業會計法之罪，洪振常前經原審判處
    有期徒刑七月，減為有期徒刑三月又十五日，緩刑三年，並
    應向公庫支付九萬元確定，陳素玉經原審判處有期徒刑三月
    ，減為有期徒刑一月又十五日，緩刑二年，並應向公庫支付
    一萬元確定），共同基於違反商業會計法之概括犯意聯絡，
    由洪振常指示陳素玉，於附表所示時間，在大亢公司位於臺
    北縣永和市○○路○段五十六號二樓之十二之營業處所，連
    續以大亢公司、昇儀公司為營業人之名義製填會計憑證即如
    附表所示之面額合計三千六百九十七萬二千一百五十一元之
    八紙統一發票，而虛增不實之發票金額共計二千七百四十七
    萬零九百十一元，嗣由洪振常先後將上開八紙統一發票交予
    甲○○，供其持向華生公司核銷所購置冷藏庫設備全部價款
    之憑證。
二、案經法務部調查局北部地區機動工作組移送臺灣板橋地方法
    院檢察署檢察官偵查起訴。
    理  由
壹、程序方面（即證據能力部分）：
一、按被告以外之人於審判外之言詞陳述，除法律有規定者外，
    不得作為證據；被告以外之人於偵查中向檢察官所為之陳述
    ，除顯有不可信之情況者外，得為證據；又被告以外之人於
    司法警察官或司法警察調查中所為之陳述，與審判中不符時
    ，其先前之陳述具有較可信之特別情況，且為證明犯罪事實
    存否所必要者，亦得為證據。次按被告以外之人於審判外之
    陳述，雖不符第一百五十九條之一至第一百五十九條之四之
    規定，而經當事人於審判程序同意作為證據，法院審酌該言
    詞陳述或書面陳述作成時之情況，認為適當者，亦得為證據
    ；當事人、辯護人於法院調查證據時，知有第一百五十九第
    一項不得為證據之情形，而未於言詞辯論終結前聲明異議者
    ，視為有前項之同意。刑事訴訟法第一百五十九條第一項、
    第一百五十九條之一第二項、第一百五十九條之二及第一百
    五十九條之五分別定有明文。經查：證人洪振常、陳素玉、
    戊○○、證人即共同被告丙○○於偵查中向檢察官所為之陳
    述，均經具結在案，復無證據證明有顯不可信之情況，依據
    首揭說明，上開證人偵查中之陳述，均有證據能力。至證人
    即共同被告丙○○於調查局詢問時所為之陳述，就被告甲○○而言，固屬審判外之陳述，然證人丙○○於原審審理中經
    進行交互詰問後，其證述部分內容與調查局詢問時陳述之情
    節部分明顯不符，而本院審酌該證人調查局詢問時並無來自
    他人之壓力而出於虛偽不實之供證或事後串謀而故為迴護被
    告甲○○之機會，復參以被告甲○○與證人丙○○前係同事
    關係，彼此間無任何仇怨嫌隙，證人丙○○調查局詢問時實
    無設詞誣陷被告甲○○之動機存在。足認證人丙○○於調查
    局詢問時之陳述，客觀上具有較可信之特別情況，亦為證明
    被告本案犯罪事實存否所必要，故依首揭規定，證人丙○○
    於調查局詢問時之證言亦有證據能力。
二、綜上，本件認定事實所引用之本件卷內所有卷證資料（包含
    人證與文書證據、物證等證據），並無證據證明係公務員違
    背法定程序所取得；且卷內之文書證據，亦無刑事訴訟法第
    159條之4之顯有不可信之情況與不得作為證據之情形。是依
    刑事訴訟法第159條至159條之5 之規定，本件認定事實所引
    用之本件卷證所有證據（包含人證與文書證據、物證等證據
    ），均有證據能力，合先敘明。
貳、實體方面：
甲、上訴駁回部分：
一、被告甲○○共同違反商業會計法部分：
(一)訊據被告甲○○對於上揭與原審共同被告洪振常、陳素玉共
    犯商業會計法第七十一條第一款之商業負責人明知不實之事
    項填製統一發票之會計憑證之事實，於原審及本院審理中供
    承不諱，核與證人即原審共同被告洪振常、陳素玉於偵查中
    供證之情節相符；且有華生公司請款單、世華聯合商業銀行
    匯出匯款回條、工程報價單、華生公司林口廠預算表、昇儀
    公司估價單、陽信商業銀行取款條、匯款申請書、大亢公司
    、昇儀公司之基本資料查詢、如附表所示發票影本共八張、
    大亢公司明細分類帳、轉帳傳票、聯邦銀行活期存款存摺影
    本、甲○○陽信商業銀行之帳戶對帳單等件在卷可憑；是被
    告甲○○共犯違反商業會計法之犯行，足堪認定。
二、被告甲○○共同詐欺部分：
（一）被告甲○○於原審及本院對於擔任華生公司之執行董事兼
      廠長及華生公司向大亢公司購買之檳榔冷藏庫設備之實際
      總價款金額為九百五十萬一千二百四十元，並由不知情之
      華生公司會計人員廖金葉，於九十一年四月十八日、二十
      六日、五月十五日、八月十六日、九月四日、十六日、十
      一月二十九日，填具金額分別為三百三十萬元、九百七十
      萬元、三百六十萬元、八百萬元、四百五十萬元、三百三
      十萬元、七十萬元等七紙請款單，向華生公司董事長丁○○請款支付上開檳榔冷凍建廠設備價款，致丁○○於九十
      一年四月十八日、四月二十六日、五月十五日、八月十九
      日、九月四日、十七日、十二月五日，同意將華生生物公
      司銀行帳戶之款項三百九十九萬九千元、九百七十萬元、
      三百六十萬元、八百萬元、三百三十萬元、四百五十萬元
      、七十萬元（合計三千三百七十九萬九千元），匯至甲○○申請開立之陽信商業銀行帳戶；其間甲○○並於九十一
      年四月二十九日從中匯款五百萬元至丙○○指定之唐門國
      際股份有限公司申請開立之中國國際商業銀行帳戶等事實
      ，均不爭執；惟矢口否認有被訴詐欺取財之犯行；辯稱：
      這個案子是隴中對公司向華生公司統包的，從設計、實驗
      都是我一個人執行的；至於資金如何支配，是我自己事情
      ；另於原審辯稱：我於九十一年間透過丙○○找到金主乙○○（即丁○○之夫），我們把保鮮的企劃書提供給乙○○，乙○○就請華生投顧公司的兩位經理人與我方共五人
      一起審核這個案子，後來丁○○、戊○○有投資成立華生
      公司，當時就談好要給我百分之四十的股份，且華生公司
      匯給我的三千多萬元，就是技術轉移及建廠費用，這也是
      當初成立公司時就已經約定要付給伊的技術轉移費用，亦
      有經過乙○○、丁○○等人同意云云。然本院查：
    1.被告甲○○於上開時間以擁有高科技蔬果保鮮技術為由，
      透過原審共同被告丙○○邀集丁○○、戊○○二人出資設
      立華生公司，由丁○○擔任董事長，並由甲○○擔任執行
      董事兼廠長，負責業務營運及建廠設備之購置，丙○○則
      擔任總經理，負責公司之財務管理；華生公司於九十一年
      間向大亢公司購買之檳榔冷藏庫設備之實際總價款金額為
      九百五十萬一千二百四十元，並由丙○○本人或由其指示
      不知情之華生公司會計人員廖金葉，連續於上開事實欄所
      載之日期，填具金額分別為三百三十萬元、九百七十萬元
      、三百六十萬元、八百萬元、四百五十萬元、三百三十萬
      元、七十萬元等七紙請款單，向華生公司董事長丁○○請
      款支付上開檳榔冷凍建廠設備價款，致丁○○於上開事實
      欄所載之日期，同意將華生生物公司銀行帳戶之款項三百
      九十九萬九千元、九百七十萬元、三百六十萬元、八百萬
      元、三百三十萬元、四百五十萬元、七十萬元（合計三千
      三百七十九萬九千元），匯至甲○○申請開立之陽信商業
      銀行帳戶等事實，業據被告甲○○於原審及本院審理均供
      述甚詳，核與原審共同被告丙○○於原審審理中供述情節
      相符；此外，並有華生公司請款單、世華銀行匯出匯款回
      條、活期存款取款憑條、匯出匯款用紙（代收入傳票）（
      見九十四年度他字第六一一０號卷〔下稱他字卷〕第三十
      頁至三十二頁、第五十五、五十六、五十七、六十、六一
      、六二頁；九十五年度偵字第七０二二號卷〔下稱偵字卷
      〕第二二三頁、第一七六頁）、陽信銀行營業部九十四年
      十月二十五日陽信營業字第九四０四四九號函附之甲○○
      申請之帳號0000－0000000號帳戶之對帳單、
      國泰世華銀行安和分行九十七年三月十七日（九七）國世
      安字第００二五號函附華生公司帳號000－00－00
      00000帳戶之交易明細資料等件在卷可稽。
    2.被告甲○○雖辯稱：華生公司匯給我的三千多萬元，就是
      技術轉移及建廠費用，這也是當初成立公司時就已經約定
      要付給我的技術轉移費用，亦有經過丁○○等人同意云云
      。惟查：華生公司於九十一年間向大亢公司購買之檳榔冷
      藏庫設備之實際總價款金額為九百五十萬一千二百四十元
      一節，業據證人即共同被告洪振常於偵查中證述屬實，被
      告甲○○亦供承向大亢公司購買之四套冷凍廠之價款確實
      只有花九百五十多萬元等語，且證人丁○○於原審審理中
      證稱：被告甲○○、丙○○請款時並沒有提到請款單所載
      報價金額內還包括甲○○的技術移轉費用，請款單就是機
      器設備之價款，他們說是先進設備要幾千萬元，也沒有經
      過任何比價、訪價程序，還說是先進設備來源不多，無從
      比價；是第一次檳榔保存失敗後，我找人去查、估價，才
      發現機器設備之價值與我們當初支付之價額差很多；當初
      甲○○他們曾經提過要有一個百分比的乾股，但我覺得被
      告他們在公司有支領薪水，而且等技術確定成功再說等語
      ；另證人乙○○於本院審理時證稱：已經給了不出資的甲○○百分之五十的股份，就沒有理由再給其他技術上的報
      酬，因為百分之五十已經是很大的金額，就我的瞭解，如
      果成功的話他一毛錢都不出，可以拿百分之五十，這就是
      他的報酬，沒有另外的。證人乙○○證稱：給不出資的甲○○百分之五十的股份，雖與被告於原審所辯：成立華生
      公司，當時就談好要給我百分之四十的股份，有百分之十
      之差距，惟被告甲○○既不出資，且在公司有支領薪水，
      不論給予百分之四十或五十之股份，應無理由再給其他技
      術上的報酬；復觀之上開卷附華生公司請款單所載之請款
      事由均係記載支付林口廠之購置設備之價款，並未記載支
      付被告甲○○之技術費用等情，與證人丁○○、乙○○上
      開證述情節相符；是證人丁○○、乙○○證述華生公司上
      開支付予甲○○之款項，並非被告甲○○所稱之技術移轉
      費用，華生公司亦未同意支付技術移轉費用予甲○○等情
      ，堪以採信。再被告甲○○於九十五年一月十一日調查局
      詢問時先供稱我向大亢公司購買建廠機器設備，共花費三
      千多萬元等語（見偵卷第十八頁），且觀之卷附華生公司
      林口廠預算表之總價款金額高達三千三百二十萬元，顯見
      被告甲○○就購置林口廠建廠設備向華生公司請款時，確
      有隱瞞證人丁○○該林口廠設備實際總價款為九百五十萬
      一千二百四十元之事實，甚且被告甲○○為取信證人丁○○，以利其請款，乃要求大亢公司之實際負責人洪振常配
      合虛開不實發票，而由洪振常指示大亢公司會計人員陳素
      玉，以大亢公司、昇儀公司為營業人之名義製填會計憑證
      即如附表所示之面額合計三千六百九十七萬二千一百五十
      一元之八紙統一發票，嗣由洪振常先後將上開八紙統一發
      票交予被告甲○○，供其持向華生公司核銷所購置冷藏庫
      設備全部價款之憑證。綜上各節，足徵被告甲○○明知華
      生公司向大亢公司購買之檳榔冷藏庫設備之總價款金額為
      九百五十萬一千二百四十元，竟自華生公司領得三千三百
      七十九萬九千元，是被告甲○○就實際支付大亢公司之價
      款九百五十萬一千二百四十元以外其餘匯入被告甲○○陽
      信銀行帳戶之林口廠購置設備價款，確有不法所有之詐騙
      犯意及詐欺犯行，而華生公司亦因而受有損害，被告甲○○詐欺取財之犯行，洵堪認定。
    3.另被告甲○○供稱其於九十一年間透過丙○○邀集丁○○
      、戊○○等人設立華生公司前，即已出資與中山醫學大學
      王進崑教授共同參與研發高科技蔬果保鮮的技術等語，業
      經證人即中山醫學大學教授王進崑於原審供述屬實；此外
      ，復無其他積極證據足認被告甲○○係未擁有高科技蔬果
      保鮮技術，而以此方法，向證人丁○○、戊○○詐騙財物
      ，故公訴意旨認被告甲○○、丙○○二人未擁有高科技蔬
      果保鮮技術，而以此方法向丁○○等人詐得財物一節，尚
      嫌無據。至被告甲○○於華生公司設立前雖有出資與中山
      醫學大學王進崑教授共同參與研發高科技蔬果保鮮的技術
      ，然此一事實尚難據以推認華生公司有同意支付甲○○技
      術移轉費用之約定，亦難認被告甲○○有取得實際支付大
      亢公司之價款九百五十萬一千二百四十元以外其餘款項之
      正當原因，是被告甲○○固曾與王進崑教授共同參與研發
      高科技蔬果保鮮的技術之事實，亦難作為被告甲○○有利
      之認定。
    4.再被告甲○○於九十一年四月二十九日將華生公司前開支
      付林口廠設備價款匯至其陽信銀行帳戶之款項，從中匯款
      五百萬元至丙○○指定之唐門公司申請開立之中國國際商
      業銀行帳戶之事實，業據被告甲○○、丙○○供承在卷，
      並有唐門公司申請開立之中國國際商業銀行帳戶存摺影本
      在卷可稽。而被告丙○○、甲○○均始終未能清楚交代說
      明上開匯款五百萬元確實原因，復無證據證明該五百萬元
      已歸還甲○○，堪認該五百萬元係被告丙○○明知林口廠
      購置設備之實際價款而仍願意配合被告甲○○出面向華生
      公司請款後，由甲○○從中分配五百萬元予丙○○之款項
      。
（二）綜上，足認被告甲○○就實際支付大亢公司之價款九百五
      十萬一千二百四十元以外其餘匯入被告甲○○陽信銀行帳
      戶之林口廠購置設備價款，有詐欺取財之犯行，洵堪認定
      。
三、新舊法比較：
（一）商業會計法新舊法比較：
      被告行為後，商業會計法第71條業於95年 5月24日修正施
      行，該條第 1款原規定「商業負責人、主辦及經辦會計人
      員或依法受託代他人處理會計事務之人員有左列情事之一
      者，處 5年以下有期徒刑、拘役或科或併科新臺幣15萬元
      以下罰金：一、以明知為不實之事項，而填製會計憑證或
      記入帳冊者」，修正後則將上開條文之刑度規定提高為「
      5 年以下有期徒刑、拘役或科或併科新臺幣60萬元以下罰
      金」，茲比較新舊法之結果，自應適用被告行為時之法律
      即95年5月24日修正施行前之商業會計法第71條第1款登載
      不實會計憑證罪規定。
（二）刑法新舊法比較：
      刑法第2條第1項之規定，係規範行為後法律變更所生新舊
      法律比較適用之準據法。所謂行為後法律有變更者，包括
      構成要件之變更而有擴張或限縮，或法定刑度之變更。行
      為後法律有無變更，端視所適用處罰之成罪或科刑條件之
      實質內容，修正前後法律所定要件有無不同而斷。新舊法
      條文之內容有所修正，除其修正係無關乎要件內容之不同
      或處罰之輕重，而僅為文字、文義之修正或原有實務見解
      、法理之明文化，或僅條次之移列等無關有利或不利於行
      為人，非屬該條所指之法律有變更者，可毋庸依該規定為
      新舊法之比較，而應依一般法律適用原則，適用裁判時法
      外，即應適用刑法第2條第1項之規定，為「從舊從輕」之
      比較。而比較時，應就罪刑有關之事項，如共犯、未遂犯
      、想像競合犯、牽連犯、連續犯、結合犯，以及累犯加重
      、自首減輕及其他法定加減原因（如身分加減）與加減例
      等一切情形，綜合全部罪刑之結果而為比較，予以整體適
      用。乃因各該規定皆涉及犯罪之態樣、階段、罪數、法定
      刑得或應否加、減暨加減之幅度，影響及法定刑或處斷刑
      之範圍，各該罪刑規定須經綜合考量整體適用後，方能據
      以限定法定刑或處斷刑之範圍，於該範圍內為一定刑之宣
      告。是宣告刑雖屬單一之結論，實係經綜合考量整體適用
      各相關罪刑規定之所得。宣告刑所據以決定之各相關罪刑
      規定，具有適用上之「依附及相互關聯」之特性，自須同
      其新舊法之適用。而「法律有變更」為因，再經適用準據
      法相互比較新舊法之規定，始有「對被告有利或不利」之
      結果，兩者互為因果，不難分辨，亦不容混淆。有最高法
      院97年上字第37號判決可供參考。查被告行為後，刑法第
      28條、第56條關於共同正犯、連續犯等規定，均於94年 2
      月 2日修正公布，並於95年7月1日起施行。茲就上開規定
      比較適用如下：
    1.刑法第28條原規定「二人以上共同實施犯罪之行為者，皆
      為正犯」，經修正為「二人以上共同實行犯罪之行為者，
      皆為正犯」，亦即新法共同正犯之範圍已有限縮，排除陰
      謀犯、預備犯之共同正犯，經比較新舊法，修正前刑法第
      28 條規定非有利於被告（最高法院96年度台上字第934號
      判決意旨參照）。
    2.被告行為時，關於罰金之最低額，修正前刑法第33條第 5
      款規定：「罰金：（銀元）一元以上。」，經依現行法規
      所定貨幣單位折算新臺幣條例第 2條規定折算後，上開罰
      金刑之最低數額為新臺幣3元。而修正後刑法第33條第5款
      則規定：「罰金：新臺幣一千元以上，以百元計算之」，
      即修正後之罰金刑最低數額，已提高為新臺幣 1千元，比
      較新舊法適用結果，此部分以被告行為時之舊法較有利於
      被告。
    3.刑法第31條第 1項純粹身分犯之規定，修正後增列得減輕
      其刑之規定，自以修正後之規定有利於被告。
    4.刑法第55條後段關於牽連犯規定，修正後刑法第55條後段
      業已刪除，如依修正前刑法第55條後段，行為人犯一罪而
      方法或結果之行為犯他罪名者，從一重處斷，依新刑法規
      定則分論併罰之。經新舊法比較結果，自以適用修正前之
      刑法第55條後段較有利於被告，而應適用修正前該條規定
      。
    5.刑法第56條關於連續犯規定，修正後刑法第56條業已刪除
      ，如依修正前刑法第56條，行為人連續數行為而犯同一之
      罪名者，以一罪論，但得加重其刑至二分之一，依新刑法
      規定則一罪一罰。經新舊法比較結果，自以適用修正前之
      刑法第56條較有利於被告，而應適用修正前該條規定。
    6.綜合上述各條文修正前、後之比較，雖修正後身分犯之規
      定有利於被告，但就修正後之罰金最低數額，較修正前提
      高，顯然不利於被告；不論依修正前或修正後刑法第28條
      規定均成立共同正犯。另牽連犯、連續犯部分，則以修正
      前之規定有利於被告，揆諸前揭最高法院決議所揭示之罪
      刑綜合比較原則，依刑法第2條第1項前段之規定，應整體
      適用行為時即修正前之規定。
四、按統一發票係營業人依營業稅法規定於銷售貨物或勞務時，
    開立並交付予買受人之交易憑證，足以證明會計事項之經過
    ，應屬商業會計法所稱之會計憑證。再商業會計法第71條第
    1 款之商業負責人，以明知為不實之事項而填製會計憑證罪
    ，原含有業務上登載不實之本質，與刑法第 215條之從事業
    務之人明知為不實之事項而登載於業務上文書罪，皆規範處
    罰同一之登載不實行為，應屬法規競合，且前者為後者之特
    別規定，依特別法優於普通法之原則，自應優先適用商業會
    計法第71條第 1款論處（最高法院92年度臺上字第6171號判
    決意旨參照），是就登載不實之統一發票部分，不再論以刑
    法第216條、第215條行使業務上登載不實文書罪。核被告甲○○以不實統一發票請款，係犯修正前之商業會計法第七十
    一條第一款之商業負責人明知不實之事項填製會計憑證罪，
    刑法第三百三十九條第一項之詐欺取財罪。被告甲○○與原
    審共同被告丙○○二人間就前揭詐欺取財犯行，及被告甲○○與原審共同被告洪振常、陳素玉三人間就上開商業負責人
    明知不實之事項填製會計憑證犯行，互有犯意聯絡與行為分
    擔，皆為共同正犯；而被告甲○○雖不具大亢、昇儀等公司
    之商業負責人身分，然就所犯修正前商業會計法第七十一條
    第一款前段之商業負責人明知不實之事項填製會計憑證罪部
    分，依刑法第三十一條第一項之規定，亦為共同正犯。另由
    不知情之華生公司會計人員廖金葉填具請款單之詐欺取財犯
    行，被告甲○○為間接正犯。被告甲○○上開所犯詐欺取財
    、違反商業會計法之填製會計憑證之多次行為，時間均緊接
    ，所犯罪名相同，顯係各出於概括之犯意反覆為之，為連續
    犯，應依修正前之刑法第五十六條規定以一罪論，並加重其
    刑。被告甲○○上開所犯詐欺取財、違反商業會計法之填製
    會計憑證罪間，有方法結果之牽連關係，應從一重之填製不
    實會計憑證罪處斷。至前揭被告甲○○所犯於九十一年十二
    月五日詐得款項七十萬元及被告甲○○所犯商業負責人明知
    不實之事項填製會計憑證罪等事實，雖未經檢察官記載於起
    訴書事實欄而未起訴，惟因與起訴論罪之詐欺取財部分，分
    別有連續犯、牽連犯之裁判上一罪之關係，為起訴效力所及
    ，本院自得併予審判。
五、原審就被告甲○○以不實統一發票詐欺取財犯行，適用修正
    前商業會計法第七十一條第一款，刑法第十一條前段、第二
    條第一項前段、第三百三十九條第一項、修正前刑法第二十
    八條、第五十六條、第五十五條、第三十一條第一項、刑法
    施行法第一條之一第一項、第二項前段規定，並審酌被告甲○○犯罪之動機、目的、手段、所生危害，犯罪所得利益，
    被害人受詐騙之金額甚鉅，及被告迄未賠償被害人及犯後坦
    承部分犯行等一切情狀，量處被告甲○○有期徒刑一年八月
    ，經核原審此部分判決之認事、用法、量刑，均無不合。被
    告甲○○此部分上訴，仍執陳詞，否認犯罪，另檢察官以原
    審量刑過輕，提起上訴，均無可採；是被告及檢察官此部分
    上訴，均無理由，均應予駁回。
六、不另為無罪諭知部分：
(一)公訴意旨另以：被告甲○○與原審共同被告丙○○共同意圖
    為自己不法所有之犯意聯絡，於九十一年七月十六日，由丙○○指示不知情之廖金葉填具金額五十一萬一千九百五十一
    元之請款單，向華生公司詐得五十一萬一千九百五十一元。
    因認被告甲○○此部分亦涉犯刑法第三百三十九條第一項之
    詐欺取財罪嫌。
(二)按犯罪事實應依證據認定之，無證據不得認定犯罪事實；又
    不能證明被告犯罪者，即應諭知無罪之判決，刑事訴訟法第
    一百五十四條第二項、第三百零一條第一項分別定有明文。
    次按犯罪事實之認定，應憑證據，如未能發現相當證據，或
    證據不足以證明，自不能以推測或擬制之方法，為裁判基礎
    ，此有最高法院四十年台上字第八六號判例可參；至於認定
    犯罪事實所憑之證據，雖不以直接證據為限，間接證據亦包
    括在內，然而無論直接或間接證據，其為訴訟上之證明，須
    達於通常一般人均不致有所懷疑，而得確信其為真實之程度
    ，始得據為有罪之認定，最高法院亦著有七十六年台上字第
    四九八六號判例可資參照。
(三)公訴人認被告甲○○共同意圖為自己不法所有之犯意聯絡，
    於九十一年七月十六日，由丙○○指示不知情之廖金葉填具
    金額五十一萬一千九百五十一元之請款單，向華生公司詐得
    五十一萬一千九百五十一元部分，惟觀之卷附甲○○陽信銀
    行帳戶及華生公司之國泰世華銀行安和分行帳戶之交易明細
    表，九十一年七月十六日並無五十一萬一千九百五十一元自
    華生公司帳戶匯出並匯入上開甲○○之銀行帳戶的情形；此
    外，本院復查無其他積極證據足資證明被告甲○○確有此部
    分詐欺取財之犯行，揆諸前揭意旨，既不能證明被告甲○○
    此部分犯罪，本應諭知無罪之判決，惟公訴意旨認此部分與
    前揭判決有罪之詐欺取財部分，有連續犯之裁判上一罪關係
    ，原審就此不另為無罪之諭知，亦核無不合。
乙、撤銷改判部分：
一、公訴意旨略以：被告甲○○另基於意圖為自己不法所有之犯
    意，於91年 6月27日，以需降低上開冷藏庫設備用水之細菌
    數量，以增進蔬果保鮮效果為由，佯稱需花費 250萬元購買
    淨水用之銀水石250公斤，遂由華生生物公司出資250萬元向
    甲○○所經營之隴中對公司購買250公斤之銀水石，惟購買
    完成後，甲○○僅取出20公斤銀水石供華生生物公司使用，
    其餘230公斤之銀水石皆置放於其臺北市○○○路143號6樓
    自宅中，而將上開業務上所持有之物，以易持有為所有之意
    思予以侵占入己，因認被告此部分亦涉有刑法第三百三十六
    條第二項之業務侵占罪嫌。
二、按犯罪事實應依證據認定之，無證據不得認定其犯罪事實；
    又不能證明被告犯罪者，應諭知無罪之判決，刑事訴訟法第
    154條第2項、第301條第1項分別定有明文。復按告訴人之告
    訴，本以使被告受刑事訴追為目的，故其陳述是否與事實相
    符，自應調查其他證據，以資審認，苟其所為攻擊之詞，尚
    有瑕疵，則在此瑕疵未予究明以前，即不能遽採為斷罪之基
    礎（69年度臺上字第1531號判決參照）。再認定被告有罪之
    事實，應憑證據，如未能發現相當之證據，或證據不足以證
    明，自不能以推測或擬制之方法，以為裁判之基礎；且認定
    事實所憑之證據，其為訴訟上之證明，須達於通常一般人均
    不致有懷疑，而得確信其為事實之程度者，始得據為有罪之
    認定，倘其證明尚未達到此一程度而有合理之懷疑存在時，
    尚難為有罪之認定基礎；另苟積極證據不足以為不利於被告
    事實之認定，即應為有利於被告之認定，更不必有何有利之
    證據（30年上字第 816號、40年臺上字第86號、76年臺上字
    第4986號判例參照）。又刑法上之侵占罪，須持有人變易其
    原來持有意思而為不法所有之意思，始能成立，如僅將持有
    物延不交還或有其他原因致一時未能交還，既缺乏主觀要件
    ，即難遽論以該罪，亦有最高法院23年上字第1915號、68年
    台上字第3146號判例意旨可資參照。
三、本件公訴意旨認被告甲○○涉犯上開業務侵占犯行，無非係
    以告訴人指訴及被告坦承華生生物公司採購之銀水石 250公
    斤除取用20公斤，其餘 230公斤尚放置於其臺北市○○○路
    143號6樓自宅中為主要論據。
四、訊據被告甲○○堅詞否認有何上開業務侵占犯行，辯稱：銀
    水石是乙○○叫我去買的，迄今都放在敦化北路原華生公司
    設址處，我一直叫告訴人過來拿，都沒有過來拿；銀水石在
    恆溫、恆濕底下才不會壞掉，我還要支付冷藏、恆溫費用；
    另辯護人為被告辯稱：有關銀水石，被告自偵查迄今，從未
    否認銀水石是放置在華生公司之前處所；是告訴人他們不過
    來拿等語。
五、經查，被告與告訴人已停止蔬果保鮮合作，銀水石對告訴人
    言已無任何用處；且銀水石在恆溫、恆濕底下才不會壞掉，
    存放銀水石尚須支付冷藏、恆溫費用；而本院多次準備程序
    庭，要告訴代理人前去查看上開銀水石是否仍存在，告訴代
    理人迄98年7月14日審理期日均未前去查看；足見被告所辯
    並無侵占之意思，是告訴人不過來拿等語，尚非不可採信。
六、綜上，本院依檢察官所提出之證據，均不足為被告甲○○涉
    有業務侵占罪之積極證明，亦無從說服本院以形成其有罪之
    心證。此外，本件復查無其他積極証據足資証明被告甲○○
    有公訴意旨所指之犯行，基於「罪證有疑、利於被告」之刑
    事訴訟原則，本院認被告所涉此部分業務侵占罪嫌，尚屬不
    能證明，揆諸上揭說明，此部分被訴犯行，即應為被告無罪
    之諭知。
七、原審未察，以此部分告訴人指訴被告業務侵占犯行，遽為被
    告有罪之認定，容有未洽。被告上訴否認此部分犯罪，為有
    理由，自應由本院將原判決此部分及定應執行刑部分均撤銷
    改判，並就此部分諭知被告無罪。
據上論斷，應依刑事訴訟法第368條、第369條第1項前段、第364
條、第301條第1項，判決如主文。
本案經檢察官陳國鳴到庭執行職務。
中    華    民    國    98    年    8     月    11    日
                  刑事第十四庭審判長法  官  陳志洋
                                    法  官  謝靜慧
                                    法  官  梁耀鑌
以上正本證明與原本無異。
違反商業會計法部分如不服本判決，應於收受送達後十日內向本
院提出上訴書狀，其未敘述上訴之理由者並得於提起上訴後十日
內向本院補提理由書（均須按他造當事人之人數附繕本）。
業務侵占部分不得上訴。
                                    書記官  莊淑茹
中    華    民    國    98    年    8     月    11    日
附錄本案論罪科刑法條全文：
中華民國刑法第339條：
意圖為自己或第三人不法之所有，以詐術使人將本人或第三人之
物交付者，處5年以下有期徒刑、拘役或科或併科1,000元以下罰
金。
以前項方法得財產上不法之利益或使第三人得之者，亦同。
前二項之未遂犯罰之。
95年5月24日修正前商業會計法第71條：
商業負責人、主辦及經辦會計人員或依法受託代他人處理會計事
務之人員有左列情事之一者，處 5年以下有期徒刑、拘役或科或
併科新臺幣15萬元以下罰金：
一、以明知為不實之事項，而填製會計憑證或記入帳冊者。
二、故意使應保存之會計憑證、帳簿報表滅失毀損者。
三、意圖不法之利益而偽造、變造會計憑證、帳簿報表內容或撕
    毀其頁數者。
四、故意遺漏會計事項不為記錄，致使財務報表發生不實之結果
    者。
五、其他利用不正當方法，致使會計事項或財務報表發生不實之
    結果者。
附表：
┌─┬────┬─────┬────┬────┬─────┬─────┬─────┐
│編│開立日期│發票號碼  │買 受 人│營業人  │銷售金額  │營業稅額  │總    額  │
│號│        │          │        │        │（新臺幣）│（新臺幣）│（新臺幣）│
│  │        │          │        │        │          │          │          │
├─┼────┼─────┼────┼────┼─────┼─────┼─────┤
│一│91.11.15│QV00000000│華生生物│大亢儀器│0000000元 │275000元  │0000000元 │
│  │        │          │科技股份│工程有限│          │          │          │
│  │        │          │有限公司│公司    │          │          │          │
├─┼────┼─────┼────┼────┼─────┼─────┼─────┤
│二│91.11.29│QV00000000│同上    │同上    │0000000元 │115000元  │0000000元 │
├─┼────┼─────┼────┼────┼─────┼─────┼─────┤
│三│91.12.5 │QV00000000│同上    │同上    │0000000元 │286190元  │0000000元 │
├─┼────┼─────┼────┼────┼─────┼─────┼─────┤
│四│91.12.11│QV00000000│同上    │同上    │0000000元 │345238元  │0000000元 │
├─┼────┼─────┼────┼────┼─────┼─────┼─────┤
│五│91.12.17│QV00000000│同上    │同上    │00000000元│559524元  │00000000元│
├─┼────┼─────┼────┼────┼─────┼─────┼─────┤
│六│91.12.24│QV00000000│同上    │同上    │0000000元 │62390元   │0000000元 │
├─┼────┼─────┼────┼────┼─────┼─────┼─────┤
│七│91.10.31│PW00000000│同上    │昇儀股份│487572元  │24379元   │511951元  │
│  │        │          │        │有限公司│          │          │          │
├─┼────┼─────┼────┼────┼─────┼─────┼─────┤
│八│92.2.11 │RU00000000│同上    │大亢儀器│0000000元 │92857元   │0000000元 │
│  │        │          │        │工程有限│          │          │          │
│  │        │          │        │公司    │          │          │          │
└─┴────┴─────┴────┴────┴─────┴─────┴─────┘


司法院資訊處製作；財團法人民間司法改革基金會備份。
